最高法院民事判決　　　　　　　　　　　　　　　八十六年度台上字第一五八一號
　　上　訴　人　交通部臺灣區國道新建工程局
　　法定代理人　鄭文隆
　　訴訟代理人　陳錦隆律師
　　被 上訴 人　行政院國軍退除役官兵輔導委員會榮民工程事業管理處
　　法定代理人　曾元一
　　訴訟代理人　劉志鵬律師
右當事人間請求撤銷仲裁判斷事件，上訴人對於中華民國八十五年七月十六日臺灣高
等法院第二審判決（八十五年度重上字第一三三號），提起上訴，本院判決如左：
    主  文
原判決廢棄，發回臺灣高等法院。
    理  由
本件上訴人主張：被上訴人向伊承攬北二高中和至土城段路工工程，就中和交流道路
堤之變更設計案，請求伊增加給付工程款，為伊所拒，乃提請中華民國商務仲裁協會
（以下稱商務仲裁協會）仲裁。伊於民國八十四年十一月十七日接獲該協會八十二年
度商仲麟字第八五號仲裁判斷書，命伊給付被上訴人新臺幣（以下同）一千六百八十
八萬六千九百九十二元四角並加付利息，惟該仲裁判斷書僅由主任仲裁人藍瀛芳、仲
裁人黃瑞明簽名，另一仲裁人林瑞富則拒絕簽名，與商務仲裁條例第十九條第二項規
定應由全體仲裁人簽名者有違，爰依同條例第二十三條第一項第一款規定，提起撤銷
仲裁判斷之訴等情，求為將系爭仲裁判斷予以撤銷之判決。
被上訴人則以：仲裁判斷之成立以仲裁人過半數意見定之，少數意見之仲裁人拒絕簽
名，僅須於仲裁判斷書上記明其事由即可，不得執為撤銷仲裁判斷之理由等語，資為
抗辯。
原審維持第一審所為上訴人敗訴判決，駁回其上訴，係以：依商務仲裁條例第十九條
第二項規定，仲裁判斷書固應由仲裁人簽名，惟依同條例第十八條第一項規定，仲裁
人有數人者，推一人為主任仲裁人，其判斷以過半數意見定之。是仲裁人有數人時，
其判斷應取決於過半數之意見，少數意見之仲裁人縱拒絕在仲裁判斷書簽名，亦不影
響於仲裁判斷之有效成立。本件仲裁有仲裁人三人，為評議時，主任仲裁人藍瀛芳及
仲裁人黃瑞明均認為上訴人應給付被上訴人一千六百八十八萬六千九百九十二元四角
及利息，並作成評議主文，有評議會議紀錄附卷可稽。仲裁人林瑞富縱然認為上訴人
不應給付被上訴人增加工程款，持反對意見，系爭仲裁判斷亦因藍瀛芳、黃瑞明之意
見已過半數而確立。依此判斷製作之仲裁判斷書自屬有效成立，不因少數意見之仲裁
人林瑞富拒絕簽名而影響其效力。上訴人請求撤銷系爭仲裁判斷，不能准許等詞，為
其判斷之基礎。
惟查：系爭仲裁判斷書於仲裁人欄下並未附記仲裁人林瑞富拒絕簽名情事，乃送達後
始由商務仲裁協會以函件通知上訴人應於「仲裁人林瑞富」下增記「（拒絕簽名）」
四字，有該協會函可按（見一審卷二六頁、二八頁）。惟該函件並未表明系爭仲裁判
斷書原本已由主任仲裁人為此附記，而上訴人一再陳稱：系爭仲裁判斷書原本未經主
任仲裁人附記仲裁人林瑞富拒絕簽名之事由，仲裁判斷書不能認為合法等語（見一審
卷九○頁反面、原審卷六一頁反面、六二頁正面）。原審對於上訴人此項陳稱未為調
查審認，即為其不利之判斷，尚嫌速斷。上訴論旨，指摘原判決不當，求為廢棄，非
無理由。
據上論結，本件上訴為有理由。依民事訴訟法第四百七十七條第一項、第四百七十八
條第一項，判決如主文。
中      華      民      國    八十六    年      五      月    二十一    日
                              最高法院民事第六庭
                                  審判長法官  吳  啟  賓
                                        法官  洪  根  樹
                                        法官  謝  正  勝
                                        法官  劉  福  來
                                        法官  黃  熙  嫣
      右正本證明與原本無異
                                              書  記  官
中      華      民      國    八十六    年      五      月     三十     日
